ACORDAO-COMPLETO-2355893

ACÓRDÃO 3704/2019 ATA 18/2019 - SEGUNDA CÂMARA

VISTOS, relatados e discutidos estes autos de Embargos de Declaração opostos por Antônio Carlos Rodrigues Germano em face do Acórdão 3088/2019-TCU-Segunda Câmara, que julgou a Tomada de Contas Especial instaurada pelo Instituto Nacional de Propriedade Industrial - INPI, em desfavor dos Srs. José Graça Aranha, Antônio Carlos Rodrigues Germano, José Luiz de Azevedo Otero, José Octávio dos Santos; Roberto da Silva Malafaia, Carlos Alberto do Nascimento e Xerox Comércio e Indústria Ltda. (Xerox) , em razão dos prejuízos causados ao INPI em decorrência de realização de pagamentos indevidos à empresa Xerox Comércio e Indústria Ltda., durante o ano de 2002, decorrentes de serviços de reprografia não realizados;
ACORDAM os Ministros do Tribunal de Contas da União, reunidos em Sessão de 2ª Câmara, diante das razões expostas pelo Relator, com fundamento nos arts. 1º, inciso I; 12, § 3º; 16, incisos II e III, alínea "c"; 18; 19; 23, incisos II e III; 28, inciso II; 32, II; e 34; da Lei 8.443/92, c/c os arts. 209; 210 e 214, inciso III, alínea "a"; e 267 do Regimento Interno do Tribunal, em:
9.1. conhecer e acolher os Embargos de Declaração opostos por Antônio Carlos Rodrigues Germano para, no mérito, dar-lhe provimento e declarar nulo o Acórdão 3088/2019-TCU-Segunda Câmara;
9.2. excluir a responsabilidade dos Srs. José Octávio dos Santos e José Luiz de Azevedo Otero da relação processual;
9.3. julgar irregulares as contas dos Srs. José Graça Aranha, Antônio Carlos Rodrigues Germano, Carlos Alberto do Nascimento, Roberto da Silva Malafaia e da empresa Xerox Comércio e Indústria Ltda.;
9.4. condenar, solidariamente, os responsáveis abaixo relacionados ao pagamento das quantias discriminadas, fixando-lhes o prazo de 15 (quinze) dias, a contar das notificações, para que comprovem, perante o Tribunal (art. 214, III, a, do Regimento Interno) , o recolhimento das referidas quantias aos cofres do Instituto Nacional da Propriedade Industrial (INPI) , atualizadas monetariamente e acrescidas dos juros de mora, calculados a contar da data indicada até o dia do efetivo recolhimento do débito, na forma prevista na legislação em vigor:
	Data de Referência
	Valor (R$) *
	Responsáveis Solidários

	7/2/2002
	-915,92
	José Graça Aranha, Antônio Carlos Rodrigues Germano, Carlos Alberto do Nascimento, Espólio do Sr. Roberto da Silva Malafaia e Xerox Comércio e Indústria Ltda.

	7/3/2002
	-14.789,68
	
	5/4/2002
	-19.557,55
	
	7/5/2002
	6.115,11
	
	7/6/2002
	13.104,80
	
	5/7/2002
	33.594,95
	
	7/8/2002
	22.640,16
	José Graça Aranha, Antônio Carlos Rodrigues Germano, Carlos Alberto do Nascimento e Xerox Comércio e Indústria Ltda.

	6/9/2002
	12.078,28
	
	7/10/2002
	7.838,99
	
	7/11/2002
	14.339,17
	
	6/12/2002
	36.952,33
	
	7/1/2003
	37.569,12
	
	7/2/2003
	-1.918,02
	
9.5. autorizar, desde logo, nos termos dos arts. 26 e 28, inciso II, da Lei 8.443/1992:
9.5.1. o pagamento das dívidas em até 36 (trinta e seis) parcelas mensais e consecutivas, se solicitado por qualquer dos responsáveis, fixando-se o vencimento da primeira em 15 (quinze) dias, a contar do recebimento da notificação, e o das demais a cada 30 (trinta) dias, devendo incidir sobre cada uma delas os encargos legais devidos, na forma prevista na legislação em vigor, sem prejuízo ao vencimento antecipado do saldo devedor em caso de não comprovação do recolhimento de qualquer parcela, conforme prevê o art. 217, § 2º, do Regimento Interno deste Tribunal;
9.5.2. a cobrança judicial das dívidas, caso não atendidas as notificações;
9.6. dar ciência desta deliberação aos responsáveis e aos demais interessados, bem como ao Procurador-Chefe da Procuradoria da República no Estado do Rio de Janeiro, para as providências que entender cabíveis.

Embargos de declaração interposto por Antonio Carlos Rodrigues Germano contra o Acórdão 3.088/2019-TCU-2ª Câmara

Segunda Câmara

Instituto Nacional da Propriedade Industrial.

3. Interessados/Responsáveis/Recorrentes:
3.1. Responsáveis: Antônio Carlos Rodrigues Germano (XXX.698.457-XX); Carlos Alberto do Nascimento (XXX.066.841-XX); Jose Octavio dos Santos (XXX.511.307-XX); José Graça Aranha (XXX.121.007-XX); José Luís de Azevedo Otero (XXX.884.067-XX); Roberto da Silva Malafaia (XXX.755.707-XX); Xerox Comércio e Indústria Ltda. (02.773.629/0001-08).
3.2. Recorrente: Antônio Carlos Rodrigues Germano (XXX.698.457-XX).

13.1. Ministros presentes: Ana Arraes (Presidente), Augusto Nardes, Aroldo Cedraz (Relator) e Raimundo Carreiro.
13.2. Ministro-Substituto presente: André Luís de Carvalho.

ACORDAO-COMPLETO-2439296

Acórdão 6810/2021 - Segunda Câmara

ACORDAO-COMPLETO-2403065

Acórdão de Relação 3222/2020 - Segunda Câmara

Acórdão de Relação

ACORDAO-COMPLETO-2359419

Acórdão 4982/2019 - Segunda Câmara

AROLDO CEDRAZ

Ministro Aroldo Cedraz.

A presente Tomada de Contas Especial foi instaurada pelo Instituto Nacional de Propriedade Industrial - INPI, em desfavor dos Srs. José Graça Aranha, Presidente (gestão 5/7/1999 a 14/1/2003) ; Antônio Carlos Rodrigues Germano, Diretor da Diretoria de Administração Geral (gestão 1º/10/2000 a 11/1/2003) ; José Luiz de Azevedo Otero, na condição de fiscal do contrato 030/2000 (gestão 14/7/2000 a 11/1/2003) ; José Octávio dos Santos, Coordenador da Coordenação de Administração (gestão 12/4/2000 a 1º/3/2001) ; Roberto da Silva Malafaia, Coordenador Interino da Coordenação de Administração (gestão 6/3/2001 a 21/11/2001) ; Carlos Alberto do Nascimento, Coordenador Interino da Coordenação de Administração (gestão 21/11/2001 a 30/8/2002) e Xerox Comércio e Indústria Ltda., na condição de empresa contratada, em razão dos prejuízos causados ao INPI em decorrência de realização de pagamentos indevidos à empresa Xerox Comércio e Indústria Ltda., durante o ano de 2002, decorrentes de serviços de reprografia não realizados.
2.	Incluo como parte integrante deste Relatório e transcrevo, a seguir, o Parecer do Ministério Público junto ao Tribunal (peça 134, p. 1-12) , que, em essência, está em linha com a instrução final da Secretaria de Controle Externo da Administração Indireta no Rio de Janeiro (peças 130-132) :
"Trata-se de tomada de contas especial instaurada pelo Instituto Nacional de Propriedade Industrial - Inpi, em desfavor dos srs. José Graça Aranha, ex-presidente do Inpi (gestão 6/7/1999 a 14/1/2003) , Antônio Carlos Rodrigues Germano, ex-Diretor de Administração Geral (gestão 18/9/2000 a 4/2/2005) , José Luís de Azevedo Otero, fiscal do contrato (gestão 14/7/2000 a 11/1/2003) , José Octávio dos Santos, ex-Coordenador de Administração (gestão 12/4/2000 a 1º/3/2001) , Roberto da Silva Malafaia, ex-Coordenador Interino de Administração (gestão 6/3/2001 a 20/11/2001) , e Carlos Alberto do Nascimento, ex-Coordenador Interino de Administração (gestão 21/11/2001 a 30/8/2002) , e da empresa Xerox Comércio e Indústria Ltda., em razão de pagamentos por serviços não executados, no âmbito do Contrato 30/2000, cujo objeto era a prestação de serviços de reprografia (peça 9, pp. 8 e 34, do apenso) .
Mediante o parecer à peça 117, datado de 17/9/2015, o Ministério Público de Contas manifestou-se de acordo com a proposta de mérito então formulada pela SecexEstataisRJ (peças 112 a 114) , mas com alguns ajustes pontuais, a fim de que fosse expressamente excluída a responsabilidade do sr. José Octávio dos Santos e que as contas da Xerox Comércio e Indústria Ltda. também fossem julgadas irregulares. A proposta da unidade técnica havia sido a seguinte (peça 112, grifos originais) :
"a) com fundamento nos arts. 1º, inciso I, 16, inciso III, alínea 'c', e § 2º da Lei 8.443/1992 c/c os arts. 19 e 23, inciso III, da mesma Lei, e com arts. 1º, inciso I, 209, incisos III, e § 5º, 210 e 214, inciso III, do Regimento Interno do TCU, que sejam julgadas irregulares as contas dos Srs. José Graça Aranha, Presidente (gestão 5/7/1999 a 14/1/2003) , CPF XXX.121.007-XX, Antônio Carlos Rodrigues Germano, Diretor da Diretoria de Administração Geral (gestão 1º/10/2000 a 11/1/2003) , CPF XXX.698.457-XX, José Luiz de Azevedo Otero, na condição de fiscal do contrato 030/2000 (gestão 14/7/2000 a 11/1/2003) , CPF XXX.884.067-XX, Carlos Alberto do Nascimento, Coordenador Interino da Coordenação de Administração (gestão 21/11/2001 a 30/8/2002) , CPF XXX.066.841-XX, e condená-los, em solidariedade, com a empresa Xerox Comércio e Indústria Ltda., na condição de empresa contratada, CNPJ 02.773.629/0001-08, ao pagamento das quantias a seguir especificadas, com a fixação do prazo de quinze dias, a contar das notificações, para comprovarem, perante o Tribunal (art. 214, inciso III, alínea 'a', do Regimento Interno do TCU) , o recolhimento das dívidas em decorrência de realização de pagamentos indevidos à empresa Xerox Comércio e Indústria Ltda., durante o ano de 2002, decorrentes de serviços de reprografia não realizados, aos cofres do Instituto Nacional de Propriedade Industrial - INPI, atualizadas monetariamente e acrescidas dos juros de mora, calculados a partir das datas discriminadas, até a data dos recolhimentos, na forma prevista na legislação em vigor, abatendo-se, na oportunidade, os valores já ressarcidos. 
Valores de débitos (responsabilidade solidária) e créditos, atualizados a partir de 7/2/2002 (peça 4, p.14) . Os valores negativos correspondem aos créditos em favor dos devedores solidários. 
Valor Atualizado do Débito: R$ 648.811,78 (peça 111) 
	Data base para cálculo/Período
	Total

	7/2/2002
	-915,92

	7/3/2002
	-14.789,68

	5/4/2002
	-19.557,55

	7/5/2002
	6.115,11

	7/6/2002
	13.104,80

	5/7/2002
	33.594,95

	7/8/2002
	22.640,16

	6/9/2002
	12.078,28

	7/10/2002
	7.838,99

	7/11/2002
	14.339,17

	6/12/2002
	36.952,33

	7/1/2003
	37.569,12

	7/2/2003
	-1.918,02

b) com fundamento nos arts. 1º, inciso I, 16, inciso III, alínea 'c', e § 2º da Lei 8.443/1992 c/c os arts. 19 e 23, inciso III, da mesma Lei, e com arts. 1º, inciso I, 209, incisos III, e § 5º, 210 e 214, inciso III, do Regimento Interno do TCU, que sejam julgadas irregulares as contas do Sr. Roberto da Silva Malafaia, Coordenador Interino da Coordenação de Administração (gestão 6/3/2001 a 21/11/2001) , CPF XXX.755.707-XX e, em solidariedade com os demais agentes indicados na alínea 'a' acima, ao recolhimento dos débitos constantes do quadro abaixo, abatidos os créditos discriminados, atualizados monetariamente e acrescidos dos juros de mora a partir das datas especificadas, até a data do recolhimento, na forma prevista na legislação em vigor.
Valor Atualizado do Débito: R$ 81.869,51 (peça 110) 
	Data base para cálculo
	Valor (R$) 

	7.2.2002
	-915,92

	7.3.2002
	-14.789,68

	5.4.2002
	-19.557,55

	7.5.2002
	6.115,11

	7.6.2002
	13.104,80

	5.7.2002
	33.594,95

c) aplicar aos Srs. José Graça Aranha, Presidente (gestão 5/7/1999 a 14/1/2003) , CPF XXX.121.007-XX, Antônio Carlos Rodrigues Germano, Diretor da Diretoria de Administração Geral (gestão 1º/10/2000 a 11/1/2003) , CPF XXX.698.457-XX, José Luiz de Azevedo Otero, na condição de fiscal do contrato 030/2000 (gestão 14/7/2000 a 11/1/2003) , CPF XXX.884.067-XX, Carlos Alberto do Nascimento, Coordenador Interino da Coordenação de Administração (gestão 21/11/2001 a 30/8/2002) , CPF XXX.066.841-XX, Roberto da Silva Malafaia, Coordenador Interino da Coordenação de Administração (gestão 6/3/2001 a 21/11/2001) , CPF XXX.755.707-XX e à empresa Xerox Comércio e Indústria Ltda., na condição de empresa contratada, CNPJ 02.773.629/0001-08, a multa prevista no art. 57 da Lei n. 8.443/1992, fixando- lhe o prazo de 15 (quinze) dias, a contar da notificação, para que comprove, perante o Tribunal (art. 214, inciso III, alínea a, do Regimento Interno/TCU) , o recolhimento da referida quantia aos cofres do -Tesouro Nacional, atualizada monetariamente desde a data do presente Acórdão até a do efetivo recolhimento, se paga após o vencimento, na forma da legislação em vigor; 
d) autorizar, desde logo, a cobrança judicial das dívidas a que se referem os subitens anteriores, caso não atendidas as notificações, nos termos do art. 28, inciso II, da Lei n. 8.443/1992; 
e) remeter cópia da documentação pertinente ao Ministério Público da União, com fundamento no art. 16, § 3º, da Lei 8.443/92; 
f) apensar o presente processo à prestação de contas simplificada do exercício de 2002 (TC-Processo 013.840/2003-1) ."
Após a inclusão do processo em pauta, a Xerox Comércio e Indústria Ltda. requereu a realização de sustentação oral (peça 125) e o sr. Antônio Carlos Rodrigues Germano apresentou memoriais (peça 126) .
Durante a sessão de julgamento, ocorrida em 6/12/2016, a Xerox Comércio e Indústria Ltda., por meio de seu advogado, realizou sustentação oral (degravação à peça 128) .
Em face dos argumentos apresentados pela referida empresa durante a sustentação oral e dos memoriais apresentados pelo sr. Antônio Carlos Rodrigues Germano, Vossa Excelência decidiu restituir os autos à unidade técnica, para reinstrução da matéria (peça 129) .
Em cumprimento a essa decisão, a SecexEstataisRJ analisou os argumentos contidos às peças 126 e 128 e formulou a seguinte proposta de encaminhamento (peças 130 a 132) :
"a) acolher parcialmente as alegações de defesa do Sr. Antonio Carlos Rodrigues Germano (CPF XXX.698.457-XX) , reconhecendo a prescrição quanto à possibilidade de aplicação da multa prevista no art. 57 da Lei 8.443/92, em face do decurso de mais de dez anos entre a data do fato e a data da citação, sem prejuízo da imputação do débito verificado (Acórdão 2511/2015-TCU-Plenário, 2.630/2015-TCU-2ª Câmara, 3.535/2015-TCU-2ª Câmara, 9.570/2015-TCU-2ª Câmara, 444/2016-TCU-2ª Câmara e 2.024/2016-TCU-2ª Câmara) (itens 4.2 a 4.6 da instrução) ;
b) com fundamento nos arts. 1º, inciso I, 16, inciso III, alínea 'c', e § 2º da Lei 8.443/1992 c/c os arts. 19 e 23, inciso III, da mesma Lei, e com arts. 1º, inciso I, 209, inciso III, e § 5º, 210 e 214, inciso III, do Regimento Interno do TCU, que sejam julgadas irregulares as contas dos Srs. José Graça Aranha, Presidente (gestão 5/7/1999 a 14/1/2003) , CPF XXX.121.007-XX, Antônio Carlos Rodrigues Germano, Diretor da Diretoria de Administração Geral (gestão 1º/10/2000 a 11/1/2003) , CPF XXX.698.457-XX, José Luiz de Azevedo Otero, na condição de fiscal do contrato 030/2000 (gestão 14/7/2000 a 11/1/2003) , CPF XXX.884.067-XX, Carlos Alberto do Nascimento, Coordenador Interino da Coordenação de Administração (gestão 21/11/2001 a 30/8/2002) , CPF XXX.066.841-XX, e condená-los, em solidariedade com a empresa Xerox Comércio e Indústria Ltda., na condição de empresa contratada, CNPJ 02.773.629/0001-08, ao pagamento das quantias a seguir especificadas, com a fixação do prazo de quinze dias, a contar das notificações, para comprovarem, perante o Tribunal (art. 214, inciso III, alínea 'a', do Regimento Interno do TCU) , o recolhimento das dívidas aos cofres do Instituto Nacional de Propriedade Industrial - INPI, atualizadas monetariamente e acrescidas dos juros de mora, calculados a partir das datas discriminadas, até a data dos recolhimentos, na forma prevista na legislação em vigor, abatendo-se, na oportunidade, os valores já ressarcidos, tendo em vista a realização de pagamentos indevidos à empresa Xerox Comércio e Indústria Ltda., durante o ano de 2002, decorrentes de serviços de reprografia não realizados;
Valores de débitos (responsabilidade solidária) e créditos, atualizados a partir de 7/2/2002 (peça 4, p. 14) . Os valores negativos correspondem aos créditos em favor dos devedores solidários.
Valor Atualizado do Débito em 3/8/2015, acrescido dos juros de mora: R$ 648.811,78 (peça 111) .
	Data base para cálculo
	Valor (R$) 

	7/2/2002
	-915,92

	7/3/2002
	-14.789,68

	5/4/2002
	-19.557,55

	7/5/2002
	6.115,11

	7/6/2002
	13.104,80

	5/7/2002
	33.594,95

	7/8/2002
	22.640,16

	6/9/2002
	12.078,28

	7/10/2002
	7.838,99

	7/11/2002
	14.339,17

	6/12/2002
	36.952,33

	7/1/2003
	37.569,12

	7/2/2003
	-1.918,02

c) com fundamento nos arts. 1º, inciso I, 16, inciso III, alínea 'c', e § 2º da Lei 8.443/1992 c/c os arts. 19 e 23, inciso III, da mesma Lei, e com arts. 1º, inciso I, 209, inciso III, e § 5º, 210 e 214, inciso III, do Regimento Interno do TCU, que sejam julgadas irregulares as contas do Sr. Roberto da Silva Malafaia, Coordenador Interino da Coordenação de Administração (gestão 6/3/2001 a 21/11/2001) , CPF XXX.755.707-XX, e condená-lo, em solidariedade com os demais agentes indicados na alínea 'b' acima, ao pagamento das quantias a seguir especificadas, com a fixação do prazo de quinze dias, a contar da notificação, para comprovar, perante o Tribunal (art. 214, inciso III, alínea 'a', do Regimento Interno) , o recolhimento das dívidas aos cofres do Instituto Nacional de Propriedade Industrial - INPI, atualizadas monetariamente e acrescidas dos juros de mora, calculados a partir das datas discriminadas, até a data dos recolhimentos, na forma prevista na legislação em vigor, abatendo-se, na oportunidade, os valores já ressarcidos.
Valor Atualizado do Débito em 3/8/2015, acrescido dos juros de mora: R$ 81.869,51 (peça 110) 
	Data base para cálculo
	Valor (R$) 

	7/2/2002
	-915,92

	7/3/2002
	-14.789,68

	5/4/2002
	-19.557,55

	7/5/2002
	6.115,11

	7/6/2002
	13.104,80

	5/7/2002
	33.594,95

d) autorizar, desde logo, a cobrança judicial das dívidas a que se referem os subitens anteriores, caso não atendidas as notificações, nos termos do art. 28, inciso II, da Lei 8.443/1992;
e) encaminhar cópia da deliberação que vier a ser proferida, bem como do relatório e do voto que a fundamentarem, ao Procurador-Chefe da Procuradoria da República no Estado do Rio de Janeiro, nos termos do § 3º do art. 16 da Lei 8.443/1992 c/c o § 7º do art. 209 do Regimento Interno do TCU, para adoção das medidas que entender cabíveis; e
f) apensar o presente processo à prestação de contas simplificada do exercício de 2002 (TC Processo 013.840/2003-1) ."
Estando os autos no gabinete deste Procurador, a Xerox Comércio e Indústria Ltda. apresentou memorial (peça 133) , cujos argumentos centrais são os seguintes:
a) não houve ilegalidade na assinatura do 1º Termo Aditivo ao Contrato 30/2000, pois a Lei 8.666/1993 prevê a possibilidade de alteração contratual quando há aumento quantitativo do objeto do contrato, hipótese aplicável ao caso em apreço. Ademais, a alteração foi vantajosa à Administração, pois atendeu ao princípio da economicidade, frente ao incremente expressivo da demanda por cópias logo nos dois meses seguintes à assinatura do contrato;
b) a alteração feita no contrato decorreu de uma necessidade do Inpi, que havia subestimado suas necessidades quando da elaboração do edital. O 1º TA serviu para corrigir as distorções de estimativas de demanda do objeto contratual, sendo que o Inpi aquiesceu com o estabelecimento de franquia mínima de cópias, a fim de atender ao princípio da economicidade e se beneficiar da economia de escala. A alteração, portanto, não se enquadra nas vedações legais e contratuais e não se constitui em ator irregular imputável à Xerox;
c) a alteração contratual visava à execução do contrato com economia, pois logo nos primeiros meses o contrato mostrou-se excessivamente oneroso;
d) ao final do contrato, a Xerox operava em completa desvantagem, pois, à época da assinatura do 3º Termo Aditivo (datado de 15/7/2002) , já havia reduzido em 19,25% o preço da contratação inicial, disponibilizara três máquinas a mais, além de ter seus pedidos de reajuste indeferidos;
e) as alterações contratuais conferiram vantagem econômica ao Inpi e foram desfavoráveis à empresa, de modo que a condenação da Xerox por dano ao erário ensejaria o enriquecimento sem causa da Administração;
f) a existência de franquia mínima de consumo não constitui lesão ao erário, ela é um privilégio concedido pelo fornecedor ao consumidor em troca do comprometimento com os custos mínimos para a manutenção do serviço de forma ininterrupta. Por meio dela, o princípio da economicidade é alcançado mediante economia de escala;
g) em toda a vigência do contrato administrativo, com seus três aditivos, a instituição do sistema de franquia representou economia de escala de R$ 132.5434,30, em relação à proposta original;
h) se houve lesão ao erário, ela não decorreu de ato praticado pela Xerox, mas da posterior contratação de outra empresa para prestar parte do serviço que já vinha sendo executado pela Xerox, o que acarretou a queda da demanda por cópias reprográficas. Quem geria o volume de demanda dos serviços de reprografia era apenas o Inpi, e somente ele e seus gestores podem responder pelo emprego correto da verba pública federal;
i) a Administração Pública escolheu a modalidade contratual que lhe garantia um montante menor a ser pago ao final, e a Xerox não pode ser responsabilizada por isso. A decisão pela adoção do sistema de franquia mínima foi única e exclusiva do gestor do contrato e a Xerox teve a obrigação de aceitá-la, dada a supremacia do interesse público. Foi o administrador que tomou tal decisão, a despeito do parecer jurídico em sentido contrário;
j) apesar de, em tese, o sistema de franquia mínima possibilitar que o Inpi realizasse o pagamento por serviços não realizados, o valor total pago pelo Inpi nessa situação foi inferior ao valor que seria pago na modalidade inicialmente contratada, de modo que não há dano ao erário decorrente do aditivo contratual.
II
O Ministério Público de Contas manifesta-se, em essência, de acordo com a derradeira proposta da unidade técnica, no sentido de que as contas dos responsáveis sejam julgadas irregulares, com sua condenação solidária pelos débitos apurados, mas sem aplicação de multa, em razão da prescrição da pretensão punitiva do TCU, nos termos do Acórdão 1441/2016-TCU-Plenário.
Cumpre, inicialmente, historiar os fatos que resultaram na citação dos responsáveis nesta TCE. Para tanto, reproduz-se, a seguir, trecho do primeiro parecer exarado pelo MP de Contas neste feito (peça 91) :
"A instauração desta TCE decorreu de apurações feitas em sindicância realizada pelo Inpi, a qual já foi objeto de representação perante esta Corte (TC Processo 000.195/2009-3, em apenso) . Nessa representação, o TCU prolatou o Acórdão 850/2011-TCU-Segunda Câmara, que assinou prazo de 90 dias para que o Inpi concluísse e remetesse ao Tribunal a tomada de contas especial instaurada para apurar a alteração onerosa ocorrida no contrato com a Xerox.
O débito apurado referente ao exercício de 2001 já foi objeto de apreciação na prestação de contas simplificada do Inpi relativa àquele exercício, autuada no TC Processo 012.890/2002-0, no qual foi proferido o Acórdão 2548/2009-TCU-Segunda Câmara, com o seguinte teor, no que é pertinente:
'9.1. julgar irregulares as contas dos Srs. José Graça Aranha, Roberto da Silva Malafaia e José Luís de Azevedo Otero, com fundamento nos arts. 1º, inciso I, 16, inciso III, alínea 'c', e 19, caput, da Lei nº 8.443, de 16 de julho de 1992, condenando-os, solidariamente com a empresa Xerox Indústria e Comércio Ltda., ao pagamento do débito no valor de R$ 21.881,07 (vinte e um mil, oitocentos e oitenta e um reais e sete centavos) , atualizado monetariamente e acrescido dos juros de mora, calculados a partir de 25/1/2002 até a efetiva quitação do débito, fixando-lhes o prazo de 15 (quinze) dias, para que comprovem, perante o Tribunal, o respectivo recolhimento aos cofres do Instituto Nacional da Propriedade Industrial - INPI, nos termos do art. 23, inciso III, alínea 'a', da mencionada lei, c/c o art. 214, inciso III, alínea 'a', do Regimento Interno;
9.2. aplicar aos Srs. José Graça Aranha, Roberto da Silva Malafaia e José Luís de Azevedo Otero e à empresa Xerox Indústria e Comércio Ltda., individualmente, a multa prevista no art. 57 da Lei nº  8.443, de 1992, no valor de R$ 3.000,00 (três mil reais) , com a fixação do prazo de 15  (quinze) dias, a contar da notificação, para comprovarem, perante o Tribunal, o recolhimento da dívida aos cofres do Tesouro Nacional, atualizada monetariamente, na forma da legislação em vigor;
 (...) 
9.6. excluir a responsabilidade do Sr. José Octavio dos Santos pela solicitação de alteração da cláusula quinta do Contrato nº  30/2000, promovendo a mudança do critério de valor médio para valor mínimo de cópias;'
Referido acórdão foi mantido, em sede de recursos de reconsideração, pelo Acórdão 1081/2013-TCU-Segunda Câmara, mantido, em sede de embargos de declaração, pelo Acórdão 5185/2014-TCU-Segunda Câmara. 
A irregularidade que motivou a condenação em débito operada pelo Acórdão 2548/2009-TCU-Segunda Câmara foi assim resumida no respectivo voto condutor, da lavra do Ministro-Relator André Luís de Carvalho (grifou-se) :
'A principal irregularidade identificada na prestação de contas em exame diz respeito ao pagamento por serviços não executados pela Xerox Comércio e Indústria Ltda. no âmbito do Contrato nº  30/2000, celebrado pelo Instituto Nacional da Propriedade Industrial - INPI, em 14/7/2000. 
2.	Esse instrumento previa, originalmente, o pagamento à contratada com base na média mensal de cópias realizadas. Contudo essa sistemática foi alterada três meses após a sua assinatura e passou a prever um sistema de franquia mensal mínima. Ocorre que, em razão da contratação da Dedalus Informática Ltda. para a impressão das revistas de marcas e patentes a partir de 12/3/2001, houve a diminuição no quantitativo de cópias sob a responsabilidade da empresa Xerox, sem a correspondente redução do valor da referida franquia. 
3.	Como consta do exame realizado pela 5ª Secex, o Contrato nº  30/2000 não continha previsão expressa da responsabilidade pela reprodução das revistas de marcas e patentes. Entretanto o executor desse contrato, Sr. José Luiz de Azevedo Otero, reconheceu que as revistas eram, sim, produzidas pela Xerox. Mas, além disso, chamo a atenção para o fato de que a própria empresa admitiu em sua defesa que, após a contratação da Dedalus Informática, houve significativa diminuição de cópias a seu cargo.  
4.	Segundo examinado na instrução de fls. 906/908, apenas no exercício de 2000 o contrato foi favorável ao INPI, haja vista que, inexistindo o primeiro aditivo, a Xerox teria recebido R$ 46.574,72 a mais. Ocorre que, nos exercícios seguintes, a situação se reverteu em favor da contratada, vez que a autarquia desembolsou a mais, em 2001 e 2002, R$ 68.455,79 e R$ 230.878,41, respectivamente.
5. Considerando, assim, que houve crédito a favor da Xerox no exercício de 2000, a citação nestas contas foi promovida a partir da diferença entre o que foi pago a mais em 2001 e o que foi pago a menor em 2000. Quanto aos valores pagos a maior em 2002, consta dos autos que, por acordo firmado com o INPI, a Xerox se propôs a compensá-los mediante a doação de resmas de papel à entidade.
6.	A consultoria jurídica do INPI, ao examinar a alteração referente ao primeiro termo aditivo, advertiu, por duas vezes, que poderia acarretar prejuízos à autarquia. Vale instar que, no parecer constante às fls. 528/533 - vol. 35, a consultoria jurídica foi bem explícita ao dizer que, aparentemente, o desembolso mensal com o Contrato nº  30/2000 seria reduzido, porém a alteração demandava cautela da Administração, vez que submeteria o INPI a pagamentos mensais descolados do efetivo consumo. No mesmo parecer, a consultoria jurídica chegou a ponderar claramente que, caso outra empresa fosse contratada para a reprodução da revista de marcas e patentes, o pagamento de mínimo contratual se tornaria danoso à entidade. E, como bem observou a unidade técnica, quando tal advertência foi feita, já estava aberta a Concorrência nº  6/2000, que culminou na contratação da Dedalus Informática Ltda.
7.	O segundo aditivo, datado de 13/7/2001, renovou por mais um ano o ajuste, mantendo a quantidade mínima estabelecida no aditivo anterior, sem levar em conta a redução no consumo de cópias decorrente do contrato firmado com a Dedalus Informática.
8.	Efetivamente, a alteração promovida pelo primeiro aditivo feriu o art. 65 da Lei nº  8.666, de 21 de junho de 1993, e afrontou os princípios da publicidade, isonomia e vinculação ao instrumento convocatório, ao implantar nova forma de faturamento dos serviços, não prevista no edital da licitação e não contemplada no contrato originalmente assinado. Como bem registrado pelo MPTCU, não se contesta a possibilidade de modificação das condições originais da contratação, de modo a se obter solução mais vantajosa para a Administração, preservadas, todavia, as condições editalícias e demonstrada de forma cabal a sua conveniência, oportunidade e licitude.
9.	Entretanto, como destacou o Parquet especializado, a responsabilização dos gestores pelo ato irregular praticado em 2000 é medida inviável, haja vista que já transcorreu o prazo regimental de cinco anos desde o julgamento das contas relativas àquele exercício, o que impede a interposição de recurso de revisão pelo MPTCU. 
10. Sem embargo, restou comprovado que, a partir de 2001, após a celebração do contrato com a Dedalus Informática, o ajuste firmado com a Xerox passou a ser danoso aos cofres da entidade. E ainda assim o INPI prorrogou o Contrato nº 30/2000, sob as mesmas condições. Portanto, é esse prejuízo que se apura nas presentes contas.' 
Considerando-se que o Contrato 30/2000 vigeu de 14.7.2000 a 11.1.2003 e que já houve condenação dos responsáveis pelo débito referente ao exercício de 2001, restou para a presente TCE a responsabilização pelo débito referente a 2002 e a janeiro de 2003, cujo valor histórico total, já deduzidos os créditos decorrentes de pagamentos inferiores aos devidos e da doação de resmas, alcançou R$ 147.052,00, conforme tabela à peça 4, p. 14.
Registre-se que as contas dos responsáveis pelo Inpi referentes ao exercício de 2003 foram julgadas regulares com ressalva pelo Acórdão 3106/2005-TCU-Primeira Câmara (TC Processo 010.397/2004-1) e que as contas referentes ao exercício de 2002 estão sobrestadas (TC Processo 013.840/2003-1) , aguardando o julgamento desta TCE.
No âmbito desta TCE, a SecexAIRJ promoveu a citação solidária dos seguintes agentes, pelas seguintes irregularidades e valores (peça 7, pp. 6/7) :
'a.1) Xerox Comércio e Indústria Ltda.  - Na condição de contratada, foi a proponente da alteração ilegal do contrato, tendo recebido remuneração por serviços não prestados, sem olvidar da ciência de que o contrato 30/2000 sofreria um decréscimo de lucros em face da contratação da empresa Dedalus;
a.2) José Graça Aranha - Presidente do INPI no período de 6/7/1999 a 14/1/2003, tendo assinado o Primeiro Termo Aditivo, com a alteração ilegal da Cláusula Quinta do Contrato 30/2000, e renovado, em 13/7/2001, o contrato 30/2000 com a Xerox, mantendo a previsão de pagamento mínimo mensal;
a.3) Roberto da Silva Malafaia - Coordenador de Administração no período de 6/3/2001 a 21/11/2001,  por solicitar a prorrogação do contrato com a Xerox (em 13/7/2001) , o qual foi prorrogado por mais 12 meses, mantendo o pagamento mínimo contratual, bem como por ser da competência regimental da Coordenação de Administração (COAD) promover a exatidão das atividades de serviços gerais e patrimônio, tendo o Coordenador o dever-responsabilidade de conhecer as nuances do contrato e estudar minuciosamente a viabilidade/utilidade de qualquer alteração contratual (art. 29 do antigo Regimento Interno do INPI, Portaria 108, de 28/2/1992) ;
a.4) José Octávio dos Santos - Coordenador de Administração no período de 12/4/2000 a 6/3/2001 e teve a iniciativa de solicitar a alteração ilegal da Cláusula Quinta do Contrato 30/2000, promovendo a mudança do critério de valor médio para valor mínimo de cópias, sendo que já era sabido por parte da Administração que seria realizado procedimento licitatório para contratar alguns dos serviços antes prestados pela Xerox; 
a.5) José Luís de Azevedo Otero - Fiscal do contrato 30/2000 durante todo o período de vigência, tendo deixado de comunicar as autoridades hierarquicamente superiores quanto à redução do quantitativo de cópias tiradas pela empresa Xerox após o advento do contrato com a Dedalus, fato que resultou em prejuízo ao erário, e tendo participado da análise das condições necessárias à prorrogação do contrato, manifestando-se pela prorrogação por mais 180 dias nas mesmas condições anteriores, sem a supressão da cláusula;
a.6) Antônio Carlos Rodrigues Germano - Diretor de Administração de 18/9/2000 a 4/2/2005, e tendo deixado de atentar para a questão da necessidade de ser suprimida imediatamente a cláusula do mínimo mensal, afirmando apenas a intenção da Administração assim proceder no momento do Terceiro Termo Aditivo;
a.7) Carlos Alberto do Nascimento - Coordenador de Administração de 21/11/2001 a 30/8/2002 e sendo o responsável pela elaboração do Terceiro Termo Aditivo em 15/7/2002, no qual deixou de constar a supressão da cláusula do mínimo mensal, estendendo-se a vigência da irregularidade/ilegalidade e descumprindo o seu dever funcional de promover a execução regular das atividades de serviços gerais e patrimônio e analisar os contratos para saneá-los.
 (...) 
Valor original do débito total (responsabilidade solidária) : R$ 147.052,00, atualizado a partir de 7/2/2002 (peça 4, p.14) . Os valores negativos correspondem a créditos em favor dos devedores solidários.
D:Valor Atualizado do Débito: R$ 747.566,90 (+) (peça 5) ;
C: Valor Atualizado do Crédito: R$ 162.701,13 (-) (peça 6) ;
D-C: Saldo Devedor Atualizado (até 28/2/2013) : R$ 584.865,77 
	Data base para cálculo/Período
	Total

	7/2/2002
	-915,92

	7/3/2002
	-14.789,68

	5/4/2002
	-19.557,55

	7/5/2002
	6.115,11

	7/6/2002
	13.104,80

	5/7/2002
	33.594,95

	7/8/2002
	22.640,16

	6/9/2002
	12.078,28

	7/10/2002
	7.838,99

	7/11/2002
	14.339,17

	6/12/2002
	36.952,33

	7/1/2003
	37.569,12

	7/2/2003
	-1.918,02

	TOTAL
	147.052,00'

 (...) "
Como visto, o que se apura nestes autos é o dano aos cofres do Inpi decorrente de alteração contratual que estabeleceu nova metodologia de pagamento dos serviços de reprografia, baseada na fixação de quantitativo mínimo de cópias (franquia) e na alteração de preços unitários.
O Contrato 30/2000 decorreu da Concorrência 2/2000, cujo objeto era a "contratação de pessoa jurídica para a prestação de serviços de reprografia, incluindo todos os materiais de consumo necessários para atender as Delegacias e o Edifício Sede do INPI" (peça 9, p. 42, do apenso) . O tipo de licitação foi o de "menor preço por cópia para cada item" (peça 9, p. 42, do apenso) , e o Anexo III-A do edital estipulou os quantitativos médios mensais de cópias para cada um dos 32 locais em que os serviços seriam prestados (peça 9, pp. 47/8) .
A Xerox Comércio e Indústria Ltda. sagrou-se vencedora da concorrência, ofertando os preços unitários de R$ 0,063 para a cópia preto e branca (P/B) e de R$ 1,20 para a cópia colorida dos equipamentos centralizados (itens I a V do Anexo III-A) , e preços unitários que variaram de R$ 0,063 a R$ 0,30 para a cópia preto e branca dos equipamentos descentralizados (itens VI a XXXII do Anexo III-A) (peça 128, pp. 41/5, do TC Processo 012.890/2002-0) .
O Contrato 30/2000 foi firmado em 14/7/2000 (peça 9, pp. 34/41, do apenso) . Sua cláusula quinta estabeleceu que os preços seriam fixos e irreajustáveis no período de 12 meses, contados da data da entrega da proposta, e sua cláusula sexta previu que a repactuação poderia ocorrer a cada 12 meses da vigência do contrato, mediante apresentação da planilha de custos.
Apesar de tais previsões contratuais, após proposta da Xerox visando suposta "Readequação do Parque de Equipamentos", datada de 17/8/2000 (peça 128, p. 6/9, do TC Processo 012.890/2002-0) , foi firmado, em 20/10/2000, o 1º Termo Aditivo ao contrato (peça 129, pp. 19/20, do TC Processo 012.890/2002-0) , que alterou as cláusulas primeira (Do Objeto) e quinta (Preço) do contrato original.
Com a alteração da cláusula primeira, foi incluído um novo Anexo III-A ao contrato (peça 129, pp. 21/5, do TC Processo 012.890/2002-0) , que trouxe os mesmos quantitativos médios mensais previstos originalmente, totalizando 1.317.800 cópias P/B e 16.000 cópias coloridas, mas alterou os preços unitários das cópias dos equipamentos descentralizados (itens VI a XXXII) , que passaram a ser de R$ 0,063, e o preço unitário das cópias coloridas (item IV) , que passou a ser de R$ 1,00.
De modo bem diverso do que constou do novo Anexo III-A, a nova redação da cláusula quinta do contrato passou a prever um quantitativo mínimo mensal de 1.322.800 cópias P/B, ao preço unitário de R$ 0,070, e um quantitativo mínimo de 16.000 cópias coloridas, ao preço unitário de R$ 1,00. As cópias que excedessem a franquia mínima custariam R$ 63,00 o milheiro, no caso das P/B, e R$ 1.000,00 o milheiro, no caso das coloridas. Tais preços e condições são exatamente os mesmos que constaram da proposta de "Readequação do Parque de Equipamentos" apresentada pela própria Xerox ao Inpi.
 Observa-se, pois, que o 1º TA inovou completamente em relação ao contrato original, ao estabelecer valor mínimo mensal a ser pago e, ao mesmo tempo, alterar os preços unitários constantes da proposta apresentada na licitação, aumentando-os justamente para os itens de maior representatividade (itens I, II, III e V, que totalizam quantitativo médio mensal de 831.600 cópias P/B) .  
Pelo que foi exposto, verifica-se que o 1º TA não teve em vista o mero aumento quantitativo do objeto contratado (que foi ínfimo, se considerada a diferença entre o quantitativo médio previsto no edital e o quantitativo mínimo previsto no 1º TA) , mas sim a alteração de preços unitários e da sistemática de pagamento, com instituição do sistema de franquia, em completa afronta à lei de licitações, ao edital da licitação e ao contrato original.
Como já decidido por esta Corte no Acórdão 2548/2009-TCU-Segunda Câmara, "a alteração promovida pelo primeiro aditivo feriu o art. 65 da Lei nº  8.666, de 21 de junho de 1993, e afrontou os princípios da publicidade, isonomia e vinculação ao instrumento convocatório, ao implantar nova forma de faturamento dos serviços, não prevista no edital da licitação e não contemplada no contrato originalmente assinado." 
São descabidas as alegações da que a decisão pela adoção do sistema de franquia foi única e exclusiva do gestor do contrato e de que a Xerox, dada a supremacia do interesse público, teve a obrigação de aceitá-la. Como visto, a alteração contratual decorreu de proposta da própria contratada e a Lei de Licitações só obriga a contratada a aceitar acréscimos quantitativos do objeto contratual até o limite de 25% do valor inicial do contrato, mantidas as condições originais (art. 65, I, "b", e § 1º, da Lei 8.666/1993) . 
Por ser ilegal, o 1º TA deve ser considerado nulo de pleno direito, e os valores devidos pelos serviços efetivamente prestados pela contratada devem ser calculados de acordo com as regras e os preços estabelecidos no contrato original. Cabe ressaltar que o aditivo foi firmado mesmo diante da manifestação contrária da procuradoria jurídica do Inpi, como se observa dos pareceres jurídicos datados de 19/9/2000, 5/10/2000 e 16/10/2000 (peça 128, pp. 26/9 e 35/40, e peça 129, pp. 12/3, do TC Processo 012.890/2002-0) , o que agrava a culpabilidade dos gestores do Inpi.
Embora a nova sistemática de remuneração decorrente do 1º TA tenha sido vantajosa para o Inpi no período de outubro/2000 a março/2001, o que só foi possível pelo fato de os serviços prestados terem aumentado vertiginosamente nesse período, sem amparo contratual e ultrapassando em muito o limite de 25% previsto no art. 65, §§ 1º e 2º, da Lei 8.666/1993 (peça 10, p. 23, até a peça 11, p. 15, do apenso) , ela foi danosa ao Inpi se considerada toda a vigência contratual. Isso porque, a partir da contratação da empresa Dedalus Informática Ltda. para a impressão das revistas de marcas e patentes (peça 4, p. 4, deste processo; e peça 130, pp. 22/9, do TC Processo 012.890/2002-0) , a demanda de cópias junto à Xerox ficou bem aquém da franquia estipulada no 1º TA (peça 5, p. 34, e peça 11, p. 25, do apenso) . Cumpre ressaltar que, à época da assinatura do 1º TA, a Xerox estava plenamente ciente da existência de processo licitatório para a contratação de serviços de impressão das revistas de marcas e patentes (peça 128, p. 11, do TC Processo 012.890/2002-0) .
Registre-se que o 2º Termo Aditivo (peça 129, pp. 31/2, do TC Processo 012.890/2002-0) , datado de 13/7/2001, prorrogou a vigência do contrato e ratificou as cláusulas até então vigentes, a despeito da clara desvantagem do sistema de franquia para o Inpi. Já o 3º Termo Aditivo (peça 130, pp. 38/9, do TC Processo 012.890/2002-0) , datado de 15/7/2002, além de prorrogar o contrato, reduziu em 25% o quantitativo mínimo das cópias P/B, mantendo, contudo, o sistema de franquia e os preços inaugurados com o 1º TA.
Portanto, é completamente inverídica a afirmação da Xerox de que o sistema de franquia teria gerado economia de escala aos cofres do Inpi ao longo da execução contratual. Sequer foi demonstrado como foi calculada a suposta economia de R$ 132.5434,30, alegada pela empresa.
Como já historiado, o débito referente ao exercício de 2001, imputado pelo Acórdão 2548/2009-TCU-Segunda Câmara e inclusive já quitado (Acórdão 4.546/2009, retificado pelo Acórdão 5596/2009-TCU-Segunda Câmara) , considerou o abatimento dos créditos relativos ao curto período em que o 1º TA foi favorável ao Inpi.
Nestas contas especiais, aprecia-se o débito relativo ao período de janeiro/2002 a janeiro/2003, cujo montante foi calculado em R$ 147.052,00. As tabelas contidas à peça 4, pp. 14 e 80/92, demonstram que o débito foi calculado a partir da diferença entre os valores pagos e os valores que seriam devidos caso fossem considerados os quantitativos de cópias efetivamente fornecidas e os preços unitários originalmente pactuados. Registre-se que já foram abatidos do débito os créditos decorrentes da compensação de resmas.
Importante destacar que não se questiona, neste processo, a possibilidade de adoção do sistema de franquia em contratos firmados pela Administração Pública. O que se questiona é a adoção desse sistema mediante termo aditivo a contrato já firmado, inclusive com alteração de preços unitários, em flagrante violação aos princípios da vinculação ao instrumento convocatório, da competitividade e da isonomia, e, ainda, com prejuízo aos cofres federais, como ocorreu no caso em apreço.
Assim, as novas alegações apresentadas pela Xerox Comércio e Indústria Ltda. não são suficientes para descaracterizar o débito apurado nestes autos.
Quanto à responsabilização do sr. Antônio Carlos Rodrigues Germano, Diretor de Administração Geral do Inpi de 18/9/2000 a 4/2/2005 (peça 9, p. 8, do apenso) , anui-se à análise empreendida pela unidade técnica nos itens 4.1 a 4.16 da instrução à peça 130. 
Cumpre destacar que o referido gestor, desde, pelo menos, 16/1/2002, estava devidamente ciente de que a demanda de serviços junto à Xerox não estava atingindo a franquia mensal estipulada no 1º TA, em razão da não execução dos serviços de impressão da Revista de Propriedade Industrial (peça 126, p. 6) . Todavia, em vez de tomar providências para a anulação do 1º TA ou a repactuação do contrato, simplesmente propôs a redução em 25% do quantitativo mínimo mensal de cópias P/B, encaminhando, em 21/2/2002, à Procuradoria Jurídica, minuta de termo aditivo (peça 126, p. 7) . Contudo, mesmo com a assinatura do 3º TA, que só veio a ocorrer em 15/7/2002, o novo quantitativo mínimo de cópias P/B (992.100 cópias) continuou não sendo atingido (peça 14, pp. 4, 9, 33, 34 e 44, do apenso) , gerando contínuos prejuízos aos cofres do Inpi até o final de 2002, como comprova a tabela à peça 4, p. 14.
Note-se que o 3º TA, ao qual anuiu expressamente o sr. Antônio Carlos Rodrigues Germano, a teor do despacho datado de 11/7/2002 (peça 130, p. 37, do TC Processo 012.890/2002-0) , não apenas reduziu o quantitativo mínimo de cópias P/B, como também prorrogou a avença por mais 180 dias. Desse modo, conclui-se que o responsável atuou ativamente para a continuidade do sistema de franquia ilegalmente inaugurado pelo 1º TA.
Portanto, não merecem prosperar as novas alegações apresentadas pelo referido responsável.
III
Ante o exposto, o Ministério Público de Contas manifesta-se no sentido de o Tribunal:
a) excluir a responsabilidade do sr. José Octávio dos Santos, em razão do acolhimento das suas alegações de defesa;
b) com fundamento nos arts. 1º, inciso I, 16, inciso III, alínea "c", e § 2º, da Lei 8.443/1992 c/c os arts. 19 e 23, inciso III, da mesma Lei, e com arts. 1º, inciso I, 209, inciso III, e § 5º, 210 e 214, inciso III, do Regimento Interno do TCU, julgar irregulares as contas dos srs. José Graça Aranha, Antônio Carlos Rodrigues Germano, José Luiz de Azevedo Otero, Carlos Alberto do Nascimento e Roberto da Silva Malafaia e da empresa Xerox Comércio e Indústria Ltda., e condená-los, em solidariedade, ao pagamento das quantias a seguir discriminadas, abatidos os créditos especificados, com a fixação do prazo de quinze dias, a contar das notificações, para comprovarem, perante o Tribunal (art. 214, inciso III, alínea "a", do Regimento Interno do TCU) , o recolhimento das dívidas aos cofres do Instituto Nacional de Propriedade Industrial - INPI, atualizadas monetariamente e acrescidas dos juros de mora, calculados a partir das datas discriminadas, até a data dos recolhimentos, na forma prevista na legislação em vigor: 
	Data de Referência
	Valor (R$) *
	Responsáveis Solidários

	7/2/2002
	-915,92
	José Graça Aranha, Antônio Carlos Rodrigues Germano, José Luiz de Azevedo Otero, Carlos Alberto do Nascimento, Roberto da Silva Malafaia e Xerox Comércio e Indústria Ltda.

	7/3/2002
	-14.789,68
	
	5/4/2002
	-19.557,55
	
	7/5/2002
	6.115,11
	
	7/6/2002
	13.104,80
	
	5/7/2002
	33.594,95
	
	7/8/2002
	22.640,16
	José Graça Aranha, Antônio Carlos Rodrigues Germano, José Luiz de Azevedo Otero, Carlos Alberto do Nascimento e Xerox Comércio e Indústria Ltda.

	6/9/2002
	12.078,28
	
	7/10/2002
	7.838,99
	
	7/11/2002
	14.339,17
	
	6/12/2002
	36.952,33
	
	7/1/2003
	37.569,12
	
	7/2/2003
	-1.918,02
	
* Os valores negativos são créditos.
c) autorizar, desde logo, a cobrança judicial das dívidas, caso não atendidas as notificações, nos termos do art. 28, inciso II, da Lei 8.443/1992;
d) encaminhar cópia da deliberação que vier a ser proferida, bem como do relatório e do voto que a fundamentarem, ao Procurador-Chefe da Procuradoria da República no Estado do Rio de Janeiro, nos termos do § 3º do art. 16 da Lei 8.443/1992 c/c o § 7º do art. 209 do Regimento Interno do TCU, para adoção das medidas que entender cabíveis, e ao Inpi, para ciência;
e) após o trânsito em julgado, apensar o presente processo à prestação de contas simplificada do Inpi relativa ao exercício de 2002 (TC Processo 013.840/2003-1) ."
3.	Na Sessão Ordinária da 2ª Câmara, do dia 7/5/2019, esta Tomada de Contas Especial foi apreciada e resultou no Acórdão 3088/2019-TCU-Segunda Câmara, o qual, nesta feita, é objeto de Embargos de Declaração opostos por Antônio Carlos Rodrigues Germano, sob alegação de nulidade do julgado por ter sido publicado o nome da estagiária e não o nome do advogado na pauta de julgamento da sessão ocorrida em 7/5/2019. 
4.	Sustenta o embargante que "Realizar a intimação da pauta de julgamento, exclusivamente, em nome do estagiário, inviabiliza a supervisão e controle por parte do advogado, podendo, inclusive, configurar clara violação aos princípios do contraditório e ampla defesa.".
	Requer, ao fim, que "sejam conhecidos e providos os presentes embargos de declaração, com efeitos infringentes, para ver anulado o acórdão prolatado por decorrência de julgamento em que houve vício de intimação da respectiva pauta".
É o Relatório.

8.1. Livia Rodrigues da Fonseca (27824/OAB-DF) e outros, representando Carlos Alberto do Nascimento.
8.2. Bruno Correa Burini (183644/OAB-SP) e outros, representando Xerox Comércio e Indústria Ltda.  
8.3. Ivan Ribeiro dos Santos Nazareth (121.685/OAB-RJ) e outros representando Antônio Carlos Rodrigues Germano.
8.4. Lucia Helena Nascimento de Freitas Rodrigues (80829/OAB-RJ), representando Roberto da Silva Malafaia.

Procurador Júlio Marcelo de Oliveira.

EMBARGOS DE DECLARAÇÃO CONTRA ACÓRDÃO QUE JULGOU IRREGULARES AS CONTAS DO EMBARGANTE, CONDENANDO-O EM DÉBITO. ALEGAÇÃO DE NULIDADE DO ACÓRDÃO PELA PUBLICAÇÃO DO NOME DE ESTAGIÁRIA E NÃO DO NOME DO ADVOGADO NA PAUTA DE JULGAMENTO. CONHECIMENTO E ACOLHIMENTO. DECLARAÇÃO DE NULIDADE DO ACÓRDÃO PARA NOVO EXAME E JULGAMENTO. TOMADA DE CONTAS ESPECIAL. PREJUÍZOS CAUSADOS AO INPI EM DECORRÊNCIA DA REALIZAÇÃO DE PAGAMENTOS INDEVIDOS À EMPRESA XEROX COMÉRCIO E INDÚSTRIA LTDA., DURANTE O ANO DE 2002, DECORRENTES DE SERVIÇOS DE REPROGRAFIA NÃO REALIZADOS. CITAÇÃO. ACOLHIMENTO DAS ALEGAÇÕES DE DEFESA DE DOIS DOS RESPONSÁVEIS E EXCLUSÃO DE SUAS RESPONSABILIDADES DA RELAÇÃO PROCESSUAL. REJEIÇÃO DAS ALEGAÇÕES DE DEFESA DOS DEMAIS RESPONSÁVEIS. CONTAS IRREGULARES. DÉBITO. PRESCRIÇÃO DA PRETENSÃO PUNITIVA DO TRIBUNAL. DÉBITO. CIÊNCIA.

TOMADA DE CONTAS ESPECIAL (TCE)

Secretaria de Controle Externo da Administração Indireta no Rio de Janeiro (SecexEstat).

Na Sessão Ordinária da 2ª Câmara, do dia 7/5/2019, esta Tomada de Contas Especial foi apreciada e resultou no Acórdão 3088/2019-TCU-Segunda Câmara, o qual, nesta feita, é objeto de Embargos de Declaração opostos por Antônio Carlos Rodrigues Germano, sob alegação de nulidade do referido julgado por ter sido publicado o nome da estagiária e não do nome do advogado na pauta de julgamento da sessão ocorrida em 7/5/2019.
2	Preliminarmente, reputo que os Embargos de Declaração devem ser conhecidos, uma vez que foram interpostos tempestivamente por pessoa legítima, com interesse em agir e sob a alegação de nulidade na deliberação, preenchendo assim os requisitos de admissibilidade descritos nos arts. 32, II, e 34 da Lei 8.443/1992, c/c art. 287 do Regimento Interno do TCU (RI/TCU) .
3.	De fato, ao consultar a pauta de julgamento da sessão indicada, na qual foi proferido o acórdão embargado, verifica-se que constou o nome da estagiária Kamilla Vieira da Silva e não o nome dos representantes legais do embargante, regularmente constituídos nos autos conforme peça 122.
4.	A jurisprudência desta Corte é no sentido de que a ausência do nome do advogado na pauta de julgamento constitui motivo suficiente para que seja declarada a nulidade da decisão, haja vista que atinge o direito à ampla defesa e ao contraditório da parte (Acórdãos 354/2015, 2.297/2013 e 407/2013, todos do Plenário) .
5.	Assim, o Acórdão 3088/2019-TCU-Segunda Câmara deve ser declarado nulo, sem prejuízo do reexame da matéria nesta oportunidade, para que novo julgamento seja realizado corrigindo-se a falha anteriormente observada.
6.	Resolvidas essas questões, cabe proferir novo julgamento das presentes contas, o qual pode ser feito nesta mesma assentada, razão pela qual reitero o voto proferido por mim no Acórdão 3088/2019-TCU-Segunda Câmara, a seguir transcrito:
"Conforme consignado no Relatório precedente, esta Tomada de Contas Especial foi instaurada pelo Instituto Nacional de Propriedade Industrial - INPI, em desfavor dos Srs. José Graça Aranha, Presidente (gestão 5/7/1999 a 14/1/2003) , Antônio Carlos Rodrigues Germano, Diretor da Diretoria de Administração Geral (gestão 1º/10/2000 a 11/1/2003) , José Luiz de Azevedo Otero, na condição de fiscal do contrato 030/2000 (gestão 14/7/2000 a 11/1/2003) , José Octávio dos Santos, Coordenador da Coordenação de Administração (gestão 12/4/2000 a 1º/3/2001) , Roberto da Silva Malafaia, Coordenador Interino da Coordenação de Administração (gestão 6/3/2001 a 21/11/2001) , Carlos Alberto do Nascimento, Coordenador Interino da Coordenação de Administração (gestão 21/11/2001 a 30/8/2002) e Xerox Comércio e Indústria Ltda. (Xerox) , na condição de empresa contratada, em razão dos prejuízos causados ao INPI em decorrência de realização de pagamentos indevidos à referida empresa, durante o ano de 2002, decorrentes de serviços de reprografia não realizados.
2.	Ao examinar todas as instruções lançadas nos autos, bem como as manifestações do Ministério Público junto ao Tribunal, percebo que restou inconteste que, após a assinatura do Contrato 30/2000, entre o INPI e a Xerox Comércio e Indústria Ltda., em 14/7/2000, sobreveio, por provocação da empresa, "Proposta de Readequação" do contrato (peça 128, p. 41-50) que resultou no 1º Termo Aditivo, em 20/10/2000, o qual impôs prejuízo aos cofres do INPI com o pagamento de serviços não prestados, conforme bem esclarecido no trecho do Parecer do Parquet  (peça 134, p. 9-10) , que transcrevo, a seguir:
"O Contrato 30/2000 foi firmado em 14/7/2000 (peça 9, pp. 34/41, do apenso) . Sua cláusula quinta estabeleceu que os preços seriam fixos e irreajustáveis no período de 12 meses, contados da data da entrega da proposta, e sua cláusula sexta previu que a repactuação poderia ocorrer a cada 12 meses da vigência do contrato, mediante apresentação da planilha de custos.
Apesar de tais previsões contratuais, após proposta da Xerox visando suposta "Readequação do Parque de Equipamentos", datada de 17/8/2000 (peça 128, p. 6/9, do TC Processo 012.890/2002-0) , foi firmado, em 20/10/2000, o 1º Termo Aditivo ao contrato (peça 129, pp. 19/20, do TC Processo 012.890/2002-0) , que alterou as cláusulas primeira (Do Objeto) e quinta (Preço) do contrato original.
Com a alteração da cláusula primeira, foi incluído um novo Anexo III-A ao contrato (peça 129, pp. 21/5, do TC Processo 012.890/2002-0) , que trouxe os mesmos quantitativos médios mensais previstos originalmente, totalizando 1.317.800 cópias P/B e 16.000 cópias coloridas, mas alterou os preços unitários das cópias dos equipamentos descentralizados (itens VI a XXXII) , que passaram a ser de R$ 0,063, e o preço unitário das cópias coloridas (item IV) , que passou a ser de R$ 1,00.
De modo bem diverso do que constou do novo Anexo III-A, a nova redação da cláusula quinta do contrato passou a prever um quantitativo mínimo mensal de 1.322.800 cópias P/B, ao preço unitário de R$ 0,070, e um quantitativo mínimo de 16.000 cópias coloridas, ao preço unitário de R$ 1,00. As cópias que excedessem a franquia mínima custariam R$ 63,00 o milheiro, no caso das P/B, e R$ 1.000,00 o milheiro, no caso das coloridas. Tais preços e condições são exatamente os mesmos que constaram da proposta de "Readequação do Parque de Equipamentos" apresentada pela própria Xerox ao Inpi.
Observa-se, pois, que o 1º TA inovou completamente em relação ao contrato original, ao estabelecer valor mínimo mensal a ser pago e, ao mesmo tempo, alterar os preços unitários constantes da proposta apresentada na licitação, aumentando-os justamente para os itens de maior representatividade (itens I, II, III e V, que totalizam quantitativo médio mensal de 831.600 cópias P/B) .  
Pelo que foi exposto, verifica-se que o 1º TA não teve em vista o mero aumento quantitativo do objeto contratado (que foi ínfimo, se considerada a diferença entre o quantitativo médio previsto no edital e o quantitativo mínimo previsto no 1º TA) , mas sim a alteração de preços unitários e da sistemática de pagamento, com instituição do sistema de franquia, em completa afronta à lei de licitações, ao edital da licitação e ao contrato original." (grifos acrescentados) 
3.	Importante notar que a própria empresa Xerox reconhece que o sistema de franquia mínima permitiu o pagamento de serviços não realizados, conforme se vê no item 25 do memorial apresentado à peça 133, p. 6, senão vejamos:
"25.	Apesar de, em tese, o sistema de franquia mínima possibilitar que o INPI realizasse o pagamento por serviços não realizados, o valor total pago pelo INPI nessa situação foi inferior ao valor que seria pago na modalidade inicialmente contratada, de modo que não há dano ao erário decorrente do aditivo contratual." (grifo acrescentado) 
4.	Quanto à alegada economia aos cofres do INPI, o MPTCU fez adequado pronunciamento à peça 134, p. 11-12, in verbis:
"Registre-se que o 2º Termo Aditivo (peça 129, pp. 31/2, do TC Processo 012.890/2002-0) , datado de 13/7/2001, prorrogou a vigência do contrato e ratificou as cláusulas até então vigentes, a despeito da clara desvantagem do sistema de franquia para o Inpi. Já o 3º Termo Aditivo (peça 130, pp. 38/9, do TC Processo 012.890/2002-0) , datado de 15/7/2002, além de prorrogar o contrato, reduziu em 25% o quantitativo mínimo das cópias P/B, mantendo, contudo, o sistema de franquia e os preços inaugurados com o 1º TA.
Portanto, é completamente inverídica a afirmação da Xerox de que o sistema de franquia teria gerado economia de escala aos cofres do Inpi ao longo da execução contratual. Sequer foi demonstrado como foi calculada a suposta economia de R$ 132.5434,30, alegada pela empresa." (os grifos não constam do original) 
5.	Resta, portanto, patente que a alteração contatual promovida logo após firmado o contrato 30/2000 foi irregular, resultando em prejuízo aos cofres do INPI, estendendo-se em prorrogações por outros dois aditivos contratuais, a despeito dos alertas lançados pela Procuradoria Jurídica do INPI, conforme observado pelo Parquet no seguinte trecho de seu parecer (peça 134, p. 10) :
"Por ser ilegal, o 1º TA deve ser considerado nulo de pleno direito, e os valores devidos pelos serviços efetivamente prestados pela contratada devem ser calculados de acordo com as regras e os preços estabelecidos no contrato original. Cabe ressaltar que o aditivo foi firmado mesmo diante da manifestação contrária da procuradoria jurídica do Inpi, como se observa dos pareceres jurídicos datados de 19/9/2000, 5/10/2000 e 16/10/2000 (peça 128, pp. 26/9 e 35/40, e peça 129, pp. 12/3, do TC Processo 012.890/2002-0) , o que agrava a culpabilidade dos gestores do Inpi." (os grifos não constam do original) 
6.	A respeito das alegações de defesa da empresa Xerox, esclareço que, além do exame dos argumentos apresentados após a fase de instrução, a título de memorial (peça 133) , foram examinadas as alegações juntadas à peça 37, em resposta ao ofício de citação 0081/2013-TCU/SecexAIRJ, de 6/3/2013 (peça 14) , cujos principais argumentos sustentam, em síntese, que: a) houve vantagem para o INPI na repactuação ocorrida por meio da celebração do Primeiro Termo Aditivo ao Contrato 30/2000;  b) em razão da contratação da empresa DEDALUS, ocorreu diminuição da produção de cópias, mas mesmo assim o INPI permaneceu em situação de vantagem econômica; c) não tinha condição de prever que o volume médio de cópias seria reduzido; e d) enfrentou prejuízos no contrato em execução, porque o preço para a execução dos serviços estava defasado em 49,82%, em comparação com o preço estipulado na data de início da execução contratual (10/7/2000) , compensando a defasagem com as franquias mínimas não atingidas no contrato.
7.	Todas as alegações da empresa Xerox foram devidamente examinadas, tanto pela Unidade Técnica como pelo Ministério Público junto ao Tribunal, mas não mereceram acolhida, especialmente porque não foram capazes de afastar sua conduta irregular, consistente em propor alteração do contrato firmado com o INPI em completa afronta à lei de licitações, ao edital da licitação e ao contrato original, o que a levou a impor prejuízo ao INPI, que pagou por serviços de reprografia não realizados, considerando que os quantitativos mínimos mensais de cópias não eram atingidos.
8.	Ademais, acerca da alegação de que não tinha condição de prever que o volume médio de cópias seria reduzido, entendo suficiente o exame da Unidade Técnica (peça 85, itens 23 e 24) , in verbis:
"23. O argumento de que não tinha condição de prever que o volume médio de cópias seria reduzido (peça 37, p. 6) já foi examinado e refutado pela comissão de tomada de contas especial (peça 3, p. 24) :
Item (iii) - no decorrer do presente relatório, esta Comissão demonstra, por meio de cópia dos autos administrativos, que a Xerox tomou ciência da realização de um novo pregão para contratar empresa de impressão das revistas de propriedade intelectual em 23/8/2000 (fl. 477, vol. I) , tendo também neste mesmo período manifestado o seu interesse em modernizar o Parque de Equipamentos e, para tanto, encaminhado ao INPI proposta de alteração contratual, prevendo um 'mínimo mensal' como critério de preço (fl. 473, vol. I, Processo no 52400.002823/99) . (Grifo nosso) 
24. Nessa linha de entendimento, é razoável admitir que a XEROX COMÉRCIO E INDÚSTRIA LTDA possuía plenas condições de prever que haveria redução do volume médio de cópias, o que pode ser corroborado quando afirma que 'o não atingimento das franquias mínimas de cópias em preto e branco foi o que possibilitou a execução do contrato em face de tamanha defasagem no preço inicialmente proposto e contratado e o preço efetivamente praticado'."
9.	Quanto ao responsável, Sr. José Graça Aranha, Presidente do INPI no período de 6/7/1999 a 14/1/2003, este foi citado em decorrência de ter assinado o Primeiro Termo Aditivo, com a alteração ilegal da Cláusula Quinta do Contrato 30/2000, e renovado, em 13/7/2001, o contrato 30/2000 com a Xerox, mantendo a previsão de pagamento mínimo mensal (peças 9 e 18) .
10.	Em suas alegações de defesa (peça 105, p.1-15) afirmou desconhecimento dos fatos ocorridos e lançou a responsabilidade das irregularidades sobre os subordinados José Octávio dos Santos, então Coordenador de Administração, e Antonio Carlos Rodrigues Germano, então Diretor da DAG, além da Auditoria Interna. Além disso, alegou que a Procuradoria do INPI, por meio de diversos pareceres, já havia apontado a falta de prova cabal da vantajosidade que respaldasse a alteração contratual, sem que, contudo, tais instâncias administrativas o tivessem alertado sobre a irregularidade. 
11.	Ao examinar sua peça de defesa, entendo adequada a análise realizada pela Unidade Técnica (peça 112, p. 4) , a qual consignou que "a simples alegação do desconhecimento a respeito dos fatos irregulares transcorridos em contratação da instituição que presidia não o exime de responsabilidade, assim como não exime de responsabilidade àquele que ocupa um cargo público e não o exerce com o devido zelo legal por confiar plenamente em seus subordinados. (...) ".
12.	Sobre a conduta do Sr. Roberto da Silva Malafaia, Coordenador de Administração no período de 6/3/2001 a 21/11/2001, sua responsabilidade consiste na solicitação de prorrogação do contrato com a Xerox (em 13/7/2001) , o que ocorreu por mais 12 meses, mantendo o pagamento mínimo contratual, bem como por ser da competência regimental da Coordenação de Administração (COAD) promover a exatidão das atividades de serviços gerais e patrimônio, tendo o Coordenador o dever/responsabilidade de conhecer as nuances do contrato e estudar minuciosamente a viabilidade/utilidade de qualquer alteração contratual (art. 29 do antigo Regimento Interno do INPI, Portaria 108 de 28/2/1992) .
13.	Em resumo, o responsável alegou que: a) o reduzido período de exercício do cargo de Coordenador de Administração no INPI não ensejaria sua responsabilidade pelos fatos apurados; b) sua exoneração ocorreu antes da extinção do contrato; e c) não pode ser responsabilizado por pagamentos à empresa Xerox no período posterior à sua exoneração, em novembro de 2001. 
14.	Como se vê, o responsável não traz ao processo justificativa capaz de afastar sua responsabilidade pela irregularidade que lhe foi imputada, a qual decorre de atos praticados no período em que atuou como Coordenador no INPI, mantendo-se o pagamento do mínimo mensal de cópias reprográficas, que resultou na celebração do Aditivo 2, de 13/7/2001, o qual produziu efeitos até 15/7/2002. Logo, por ter participado da cadeia causal que resultou em dano aos cofres do INPI, deve ser condenado, solidariamente com os demais responsáveis, pelos prejuízos apurados no exercício de 2002 até momento de expiração do referido aditivo, abatendo-se desse montante os respectivos créditos, apurados pela Unidade Técnica.
15.	A despeito do montante do débito que lhe cabe ser menor que o mínimo estabelecido pela Instrução Normativa 71/2012, não há que se falar em arquivamento do feito em relação ao Sr. Roberto da Silva Malafaia, uma vez que, nos termos do art. 19, parágrafo único, da referida norma, "instaurada a tomada de contas especial e citados os responsáveis, não se lhe admitirá o arquivamento, ainda na hipótese de o valor apurado como débito ser inferior ao limite estabelecido no art. 6º desta Instrução Normativa".
16.	Ocorre que, após a citação do Sr. Roberto da Silva Malafaia (Ofício 0334/2013-TCU/SecexEstat, de 11/6/2013 - peça 55) e a apresentação de suas alegações de defesa (peça 66) , sobreveio o evento de seu falecimento, no ano de 2015, conforme informação constante do sistema CPF, da Receita Federal (peça 138) . Neste caso, uma vez superada regularmente as fases de citação e apresentação de defesa, não há que se afastar o julgamento pela irregularidade de suas contas, tampouco o débito apurado, em linha com os termos de trecho do voto condutor do Acórdão 377/2017-TCU-Plenário, in verbis:
"Quando o falecimento do responsável ocorre após a apresentação da defesa, considera-se válida a citação e satisfeito o princípio do contraditório e ampla defesa, sem prejuízos à validade do julgamento das contas do falecido. O espólio ou os sucessores, caso tenha havido a partilha, passam a ocupar a posição do de cujus no processo de tomada de contas especial, respondendo pelo ressarcimento do dano ao erário, de natureza indenizatória, até o limite do patrimônio transferido. As consequências jurídicas sancionatórias, no entanto, são exclusivas do gestor, não se transferindo aos sucessores do falecido dada sua natureza personalíssima".
17.	Assim, no caso do Sr. Roberto da Silva Malafaia, já falecido, a responsabilidade pelo ressarcimento dos cofres públicos é transferida ao espólio ou, caso concluída a partilha, aos herdeiros, até o limite do valor do patrimônio transferido.
18.	No que diz respeito ao Sr. José Octávio dos Santos, Coordenador de Administração no período de 12/4/2000 a 6/3/2001, acompanho a análise realizada pela Unidade Técnica, que contou com a anuência do Ministério Público junto ao Tribunal para excluir sua responsabilidade destes autos, considerando o entendimento já esposado por esta Corte de Contas no Acórdão 2548/2009-TCU-Segunda Câmara.
19.	Quanto ao Sr. José Luiz de Azevedo Otero, fiscal do contrato 30/2000 durante todo o período de vigência, este foi citado por ter deixado de comunicar as autoridades hierarquicamente superiores quanto à redução do quantitativo de cópias tiradas pela empresa Xerox após o advento do contrato com a Dedalus, fato que resultou em prejuízo ao Erário, e tendo participado da análise das condições necessárias a prorrogação do contrato, manifestando-se pela prorrogação por mais 180 dias nas mesmas condições anteriores, sem a supressão da cláusula.
20.	Em sua defesa, o responsável alegou, em síntese, que: a) não tinha autoridade suficiente para elaborar e assinar contratos e/ou tomar decisões/atitudes de igual ou grandiosa natureza; e b) o INPI é e sempre foi provido de Setor de Contratos, Auditoria Interna e Procuradoria para impedir falhas idênticas às ocorridas.
21.	Com as devidas vênias por divergir da Unidade Técnica e do Parquet, entendo cabível acolher suas alegações de defesa para excluir este responsável da relação processual. Isso porque as atribuições do fiscal do contrato, neste caso, não exigiam, de sua parte, as providências constantes da citação que lhe foi endereçada. Em princípio, sua atribuição resumia-se em observar se os serviços prestados estavam em conformidade com o contrato firmado. Assim, uma vez que não restou caracterizado descumprimento contratual, já que a redução do número de cópias tiradas pela empresa Xerox encontrou amparo no termo aditivo firmado entre essa contratada e o INPI, penso que não há razão suficiente para responsabilizá-lo por não ter apontado eventual ilegalidade na alteração contratual promovida, competência esta afeta à análise de responsáveis específicos (Setor de Contratos, Auditoria Interna e Procuradoria) .
22.	Sobre a conduta do Sr. Antônio Carlos Rodrigues Germano, Diretor de Administração de 18/9/2000 a 4/2/2005, este foi citado por ter deixado de atentar para a questão da necessidade de ser suprimida imediatamente a cláusula do mínimo mensal, afirmando apenas a intenção da Administração assim proceder no momento do Terceiro Termo Aditivo.
23.	Alegou o responsável, em síntese, que: a) há divergências no valor do débito, mencionando que o Ofício de citação faz referência a dois valores diferentes (R$ 277.506,17 e R$ 596.154,06) ; b) na condição de Diretor da Diretoria de Administração Geral, não poderia ter conhecimento dos assuntos relativos ao contrato em que ocorreram as irregularidades; c) em 08/01/2002, ao ser informado que o volume de cópias demandado no contrato estava abaixo do previsto, manifestou sua intenção de promover a supressão do quantitativo mínimo mensal, em 16/01/2002; d) era inviável a supressão da remuneração mínima, uma vez que diante dos custos fixos mensais da contratada, havia a necessidade de manutenção de uma remuneração mínima que, ao menos, arcasse com tais custos; e e) inexistem requisitos para sua responsabilização e sobre ausência de má-fé.
24.	Adicionalmente, o responsável apresentou novos argumentos, em sede de memorial (peça 126) , alegando, em síntese, que: a) ocorreu a prescrição da pretensão punitiva; b) a instrução de peça 85 imputa ao responsável valores referentes a pagamentos realizados em 2003, enquanto o exercício contestado é 2002; c) ingressou no INPI em 18/9/2000 e o primeiro Termo Aditivo foi celebrado 12 dias após seu ingresso; d) a instrução de peça 85 não analisou questão referente à escassez de mão-de-obra do INPI, que implicou no acúmulo de serviço por parte do responsável; e) a atribuição da Diretoria de Administração Geral era apenas de supervisão das atividades de recursos humanos, serviços gerais, patrimônio, contabilidade e finanças, não lhe sendo possível ter conhecimento de todos os assuntos sob sua administração, não lhe competindo analisar e conferir todos os pagamentos realizados no âmbito de sua Diretoria; f)  não havia elementos que caracterizassem dolo ou culpa em sua atuação; e g) atuou para reduzir os valores pagos pelo INPI, pois promoveu a supressão do quantitativo mínimo mensal com o encaminhamento ao setor jurídico, em 21/2/2002, de minuta de aditivo contratual para supressão contratual; g) a demora do jurídico na análise dessa responsabilidade não deve recair sobre o responsável; h) a franquia mínima foi extremamente vantajosa para o INPI; i) não há indício de má-fé ou locupletamento pelo responsável; e j) a economia proporcionada pelo Termo Aditivo é superior ao débito originário.
25.	Nenhuma das citadas alegações é capaz de afastar a irregularidade. Em relação ao débito, como bem esclareceu a Unidade Técnica à peça 85, p. 12, itens 71 e 72, a diferença entre os referidos valores diz respeito à "mera atualização de valores, conforme o detalhamento do débito (peça 11, p. 3-4) . Convém esclarecer que um dos demonstrativos de débito está apenas atualizado monetariamente, enquanto o outro inclui juros de mora".
26.	Sobre o débito apurado, vale esclarecer que abrange todo o período da gestão do responsável e o julgamento de processo de tomada de contas especial não se restringe a um exercício específico, de modo que não há como afastá-lo, até porque as ações de indenização ao Erário são imprescritíveis. Entretanto, como as citações ocorreram apenas em março de 2013, decorridos dez anos e um mês da última parcela, operou-se a prescrição da pretensão punitiva desta Corte de Contas, não sendo mais possível a imposição de multa aos responsáveis.
27.	No que diz respeito à alegação de que o 1º Termo Aditivo fora assinado 12 (doze) dias antes de seu ingresso no INPI, conforme consignado pela Unidade Técnica, o débito não resulta da formalização do Termo Aditivo, mas dos sucessivos pagamentos ocorridos após sua celebração, não cabendo afastar sua responsabilidade sob o argumento de excesso de atribuições da Diretoria de Administração Geral.
28.	Quanto às demais alegações, registro que, independentemente de boa ou má-fé, no presente caso, o responsável emitiu o despacho para a redução em 25% do valor contratado (peça 2, p. 85-87) , o que revela que a Diretoria possuía ingerência no contrato. Entretanto, sua responsabilidade não pode ser afastada porque não cuidou da questão da remuneração mínima, permitindo a continuidade de pagamentos por serviços não prestados, prestigiando a situação da contratada em detrimento do patrimônio da instituição e da legalidade, não sendo possível, inclusive, sustentar o argumento de que tenha havido vantagem para o INPI com o sistema de franquia ao longo da execução contratual, até porque tal alegação sequer foi demonstrada pelo responsável.
29.	Com relação à defesa do Sr. Carlos Alberto do Nascimento, Coordenador de Administração de 21/11/2001 a 30/8/2002, este foi citado por ser o responsável pela elaboração do Terceiro Termo Aditivo em 15/7/2002, no qual deixou de constar a supressão da cláusula do mínimo mensal, estendendo-se a vigência da irregularidade/ilegalidade e descumprindo o seu dever funcional de promover a execução regular das atividades de serviços gerais e patrimônio e analisar os contratos para saneá-los.
30.	Em suas alegações, o responsável assevera, em síntese, que: a) "já encontrou o problema instalado na autarquia e tratou de solucioná-lo", relatando dificuldades administrativas da Diretoria-Geral de Administração; b) a Coordenação de Administração não é responsável pela elaboração do termo aditivo, mas "pelo fornecimento de subsídios, elementos estáticos, informações, como fez na primeira oportunidade em que percebeu a situação de prejuízo"; e c) reconhece o prejuízo causado à autarquia, mas cumpriu adequadamente suas atribuições, além do que a elaboração de termo aditivo ao contrato parte da Diretoria Geral e passa por setores como o de aquisições, pela procuradoria jurídica, dentre outros.
31.	As alegações do Sr. Carlos Alberto do Nascimento não merecem acolhimento, uma vez que a competência da Coordenação de Administração para elaborar termos aditivos está configurada nos autos, conforme se extrai do relatório da comissão de tomada de contas especial (peça 3, p. 23) , in verbis:
"Examinando a manifestação supra bem como a redação do Regimento Interno do INPI vigente a época, verificam-se duas questões.
A primeira se refere a competência da Divisão de Consultoria da Procuradoria para "apreciar e colaborar na elaboração de atos legais e contratos" (art. 13 do Regimento Interno) 
E a segunda é o fato de competir a Coordenação de Administração "promover a execução das atividades de serviços gerais e patrimônio" e a Diretoria de Administração Geral "compete a supervisão das atividades de recursos humanos, de serviços gerais, de patrimônio, de contabilidade e de finanças" (art. 18 do Regimento Interno) , competindo especificamente aos Diretores, Procuradores-Gerais e Coordenadores "coordenar, acompanhar e avaliar o desempenho do seu propondo medidas corretivas, se necessário; praticar os demais atos necessários ao desempenho das atividades das respectivas unidades" (art. 76 do Regimento Interno) .
Nesses termos, s.m.j, não há como afastar a ingerência dos Coordenadores e Diretores quanto ao acompanhamento do contrato, em todas as suas fases. 
De fato, a assinatura do Terceiro Termo Aditivo era da competência do Presidente do Instituto (art. 75 do Regimento Interno) . Porém, conforme salientado pelo próprio Sr. Carlos Alberto do Nascimento em sua manifestação, havia para ele o dever funcional de promover a execução das atividades de serviços gerais e patrimônio, tanto o fez que no documento de fl. 493, vol. IV, alerta para a existência do prejuízo e necessidade de renegociação em caráter de urgência. Verifica-se que os termos aditivos celebrados seguem esse acompanhamento da execução contratual realizados pela Coordenação de Administração, que poderia também ter observado a infringência de outros dispositivos da Lei 8.666/93, em especial os princípios que regem a licitação e os contratos, os quais devem ser de conhecimento de todos os gestores."
32.	Por último, anoto que, naquilo que não divergimos, acolho integralmente as análises promovidas pela Unidade Técnica nestes autos, bem como as manifestações do Ministério Público junto ao Tribunal, incluindo seus fundamentos às minhas razões de decidir.
33.	Com essas considerações, uma vez caracterizada a irregularidade e delineadas as respectivas responsabilidades pelo reconhecido dano causado aos cofres federais, resta somente o julgamento pela irregularidade destas contas especiais com a imputação do débito apurado nos autos aos responsáveis, exceto quanto aos Srs. José Octávio dos Santos e José Luiz de Azevedo Otero, cujas responsabilidades devem ser excluídas deste processo.
34.	Sob o fundamento do art. 16, § 3º, da Lei 8.442/92, deve ser remetida cópia dos autos ao Procurador-Chefe da Procuradoria da República no Estado do Rio de Janeiro, para as providências que entender cabíveis."
Ante o exposto, VOTO no sentido de que o Tribunal adote a deliberação que ora submeto à apreciação deste Colegiado.
TCU, Sala das Sessões Ministro Luciano Brandão Alves de Souza, em 4 de junho de 2019.
AROLDO CEDRAZ 
Relator